【裁判字號】    98,簡上,279
【裁判日期】    980826
【裁判案由】    侵占
【裁判全文】
臺灣高雄地方法院刑事判決             98年度簡上字第279號
上  訴  人
即  被  告  乙○○
上列上訴人即被告因侵占案件，不服本院高雄簡易庭中華民國98
年3 月11日97年度審簡字第417 號第一審刑事簡易判決（聲請簡
易判決處刑案號：96年度偵字第34222 號），提起上訴，本院管
轄之第二審合議庭認不得以簡易判決處刑，改依通常程序審理，
自為第一審判決如下：
    主  文
原判決關於乙○○部分撤銷。
乙○○無罪。
    理  由
一、按被告以外之人於審判外之陳述，雖不符刑事訴訟法第159
    條之1 至第159 條之4 之規定，而經當事人於審判程序同意
    作為證據，法院審酌該言詞陳述或書面陳述作成時之情況，
    認為適當者，亦得為證據；又當事人、代理人或辯護人於法
    院調查證據時，知有第159 條第1 項不得為證據之情形，而
    未於言詞辯論終結前聲明異議者，視為有前項之同意，刑事
    訴訟法第159 條第1 項、第159 條之5 分別定有明文。查本
    判決所引用其他各項證據（含傳聞證據、非傳聞證據及符合
    法定傳聞法則例外之證據）之證據能力，檢察官及被告乙○○於本院審理時均表示無意見，並同意引為證據，且於本院
    言詞辯論終結前，對於卷附具有傳聞證據性質之證據，既均
    已知其情，卻未聲明異議，本院認該具有傳聞證據性質之證
    據，亦無任何違法取證之不適當情形，以之作為證據使用係
    屬適當，自均具有證據能力。
二、聲請簡易判決處刑意旨略以：被告乙○○於民國96年10月7
    日下午1 時許，向址設高雄市前鎮區○○○路917 號之鉅商
    國際有限公司（下稱鉅商公司）承租車號5153-HH 號自小客
    車，約定翌日還車，並繳付新臺幣（下同）2,000 元之租金
    後，即交由甲○○（業經本院以97年度審簡字第417 號判處
    求徒刑3 月確定）使用；詎甲○○與乙○○取得該車後，竟
    意圖為自己不法之所有，變易持有為所有，將該車輛侵占入
    己，而未依約還車，幾經鉅商公司電話向乙○○催討，雖於
    同月16日及21日各給付7,000 元之部分租金，卻仍未將該車
    返還；嗣於同月26日下午5 時許，鉅商公司經理丙○○先至
    乙○○住處尋車未著，再轉至甲○○之住處附近尋得，並發
    現甲○○為躲避鉅商公司催討、拖車，已將該車車牌更換為
    8K-1678 號車牌，因認被告涉犯刑法第335 條第1 項之侵占
    罪嫌等語。
三、按檢察官就被告犯罪事實，應負舉證責任，並指出證明之方
    法；又犯罪事實應依證據認定之，無證據不得認定其犯罪事
    實；不能證明被告犯罪者，應諭知無罪之判決，刑事訴訟法
    第161 條第1 項、第154 條第2 項、第301 條第1 項分別定
    有明文。申言之，犯罪事實之認定應憑證據，如未能發現相
    當證據，或證據不足以證明，自不能以推測或擬制之方法，
    作為裁判基礎；且認定犯罪事實所憑之證據，雖不以直接證
    據為限，間接證據亦包括在內，然而無論直接證據或間接證
    據，其為訴訟上之證明，須於通常一般之人均不致有所懷疑
    ，而得確信其為真實之程度者，始得據為有罪之認定，倘其
    證明尚未達到此一程度，而有合理之懷疑存在而無從使事實
    審法院得有罪之確信時，即應由法院為諭知被告無罪之判決
    ，最高法院40年台上字第86號、76年台上字第4986號判例意
    旨可資參照。次按刑法上之侵占罪，須持有人變易其原來之
    持有意思而為不法所有之意思，始能成立，如僅將持有物延
    不交還或有其他原因致一時未能交還，既缺乏主觀要件，即
    難遽以該罪相繩，最高法院23年上字第1915號、68年台上字
    第3146號判例意旨可資參照，亦即刑法第335 條第1 項侵占
    罪之成立，須行為人主觀上為自己或第三人不法所有之意圖
    始足當之。
四、公訴意旨認被告涉犯侵占罪嫌，無非係以被告之供述、證人
    即鉅商公司經理丙○○之證述、租車契約書、80萬元本票影
    本、客戶檔案資料、行車執照影本及上開車輛懸掛8K-1678
    號車牌之照片2 張為其論據。訊據被告堅詞否認有何侵占之
    犯行，辯稱：伊於96年10月7 日租用上開車輛後，隔日起至
    10月26日均係借與甲○○使用，每次丙○○聯絡伊還車，伊
    都會告訴甲○○要還車，伊不知道甲○○有換車牌之行為等
    語，經查：
  (一)被告於96年10月7 日下午1 時許，向鉅商公司租用上開車輛
    ，並借予甲○○使用，惟甲○○屢經鉅商公司催討均未還車
    ，嗣經鉅商公司經理丙○○至被告家中尋車，由被告帶其前
    往甲○○住處，始尋獲上開車輛，並發覺車牌已被調換等情
    ，業據被告供承不諱，核與證人丙○○於偵、審中之證述相
    符，是此部分之事實堪以認定。
  (二)公訴意旨雖以被告為甲○○租用車輛一節，推認其與甲○○
    有共同侵占上開車輛之犯意，然證人即同案被告甲○○於警
    詢時證稱：伊因母親過世需車使用，故委由乙○○於96年10
    月7 日像鉅商公司租車，該車自10月8 日起至26日均是伊在
    使用，警方尋獲上開車輛時，所懸掛之8K-1678 號車牌係伊
    怕遭車行發現拖回，而自行更換等語綦詳（見警卷4 至6 頁
    ），足見上開車輛確係由甲○○使用，且由甲○○自行更換
    車牌無訛。再者，證人丙○○亦於本院審理時具結證述：上
    開車輛在96年10月7 日出租，伊在10月23日就傳簡訊給乙○○，請他在24日還車，他也有回傳簡訊答應還車，結果卻沒
    有還，伊便在26日去他家找他，乙○○跟伊說他把該車借給
    朋友，伊便要求乙○○帶伊到甲○○家牽車，伊當時與乙○○在該處找車找了很久，後來找到一台跟出租的車輛一樣的
    車型，卻掛別的車牌，因該車曾有撞過的痕跡，伊認出該痕
    跡才知道是伊的車，乙○○說伊不知道甲○○有將車牌換過
    ，找到車後，乙○○怕被甲○○打，就躲在一旁，後來伊便
    報警由警察將車子開到派出所等語明確（見本院簡上卷第73
    至78頁），亦徵上開車輛確實在甲○○之住處尋獲，且被告
    除帶領證人至甲○○住處外，亦曾幫忙尋找上開車輛，顯然
    不知該車車牌已為甲○○所更換一情，是被告以前詞置辯，
    應非虛妄，堪以採信。檢察官以被告租用上開車輛供甲○○
    使用，推認其與甲○○有共同侵占該車之犯意聯絡，稍嫌速
    斷。此外，檢察官復未提出證據證明被告確實知悉或參與甲○○更換車牌之行為，主觀上確有為自己或甲○○不法所有
    之意圖，尚與侵占罪之構成要件不符，揆諸前揭判例意旨及
    說明，自無從以侵占之罪名相繩。
  (三)綜上所述，公訴人所舉前開證據，尚不足使本院達於通常一
    般之人均不致有所懷疑，而得確信被告主觀上有為自己或第
    三人不法所有之意圖，致使無從形成有罪之確信，則依罪證
    有疑利於被告之證據法則，即不得遽為不利被告之認定。此
    外，本院復查無其他積極證據足認被告有檢察官所指之上述
    犯行，揆諸首揭說明，自應為被告無罪之諭知。
五、原審遽為被告乙○○論罪科刑之判決，容有未洽，被告執此
    聲明上訴，指摘原判決不當，為有理由，應由本院合議庭將
    原判決撤銷，另為被告無罪之判決。又按檢察官聲請以簡易
    判決處刑之案件，經法院認為不合刑事訴訟法第451 條之1
    第4 項但書之情形者，應適用通常程序審判之，刑事訴訟法
    第452 條定有明文。又對於簡易判決之上訴，準用同法第三
    編第一章及第二章之規定，是管轄第二審之地方法院合議庭
    受理簡易判決上訴案件，應依通常程序審理，其認案件有刑
    訴法第452 條之情形者，應撤銷原判決，逕依通常程序為第
    一審判決，法院辦理刑事訴訟簡易程序案件應行注意事項第
    14項亦有規定。本件被告經本院高雄簡易庭判處罪刑後提起
    上訴，經本院合議庭審理後，認應為無罪之諭知，而有刑事
    訴訟法第451 條之1 第4 項但書第3 款之情形，依前揭規定
    ，自應由本院合議庭逕依通常程序審理後，自為第一審判決
    ，附此敘明。
據上論斷，應依刑事訴訟法第455 條之1 第1 項、第3 項、第45
2 條、第451 條之1 第4 項但書第3 款、第369 條第1 項前段、
第364 條、第301 條第1 項，判決如主文。
本案經檢察官鄭益雄到庭執行職務。
中    華    民    國    98    年    8     月    26    日
                  刑事第十八庭  審判長法  官  蔡廣昇
                                      法  官  王  琁
                                      法  官  周佳佩
以上正本證明與原本無異。
檢察官如不服本判決，應於收受本判決後10日內向本院提出上訴
書狀。
中    華    民    國    98    年    8     月    26    日
                                      書記官  王壹理


司法院資訊處製作；財團法人民間司法改革基金會備份。
